【裁判字號】    99,台上,1641
【裁判日期】    990902
【裁判案由】    確認委任關係不存在等
【裁判全文】
最高法院民事判決            九十九年度台上字第一六四一號
上  訴  人  和德投資股份有限公司
法定代理人  丙 ○ ○
上  訴  人  乙 ○ ○
共      同
訴訟代理人  江 東 原律師
            趙 文 銘律師
            王 永 森律師
被 上訴 人  甲○○○
訴訟代理人  張 躍 騰律師
上列當事人間請求確認委任關係不存在等事件，上訴人對於中華
民國九十九年三月三十日台灣高等法院第二審判決（九十七年度
上字第一○二三號），提起上訴，本院判決如下：
    主  文
原判決關於(一)確認上訴人乙○○與上訴人和德投資股份有限公司
間之董事長委任關係自民國九十四年十二月五日起至九十六年九
月十六日止不存在；(二)確認上訴人和德投資股份有限公司九十四
年十二月五日董事會決議不存在；(三)上訴人和德投資股份有限公
司九十四年十二月十二日所為董事長變更登記應予塗銷，暨該訴
訟費用部分廢棄，發回台灣高等法院。
    理  由
本件被上訴人主張：上訴人和德投資股份有限公司（下稱和德公
司）原任董事分別為鍾德亨、上訴人乙○○及伊，鍾德亨為董事
長，任期自民國九十三年七月二十六日起至九十六年七月二十五
日止。鍾德亨突於九十四年十二月二日死亡，和德公司於同年十
二月五日並未召開董事會，更無選任乙○○為董事長，其與和德
公司間並無董事長之委任關係，竟於九十四年十二月十二日向經
濟部中部辦公室辦理董事長變更登記，伊因此在法律上有不安狀
態存在，而有以確認判決除去必要，並得請求塗銷董事長之變更
登記等情。爰求為(一)確認乙○○與和德公司間之董事長委任關係
自九十四年十二月五日起至九十六年九月十六日止不存在；(二)和
德公司九十四年十二月五日董事會決議不存在(三)和德公司於九十
四年十二月十二日所為董事長變更登記應予塗銷之判決。（被上
訴人逾上開請求部分，原審判決其敗訴，被上訴人不服，提起第
三審上訴，本院另以裁定駁回）。
上訴人則以：九十四年十二月五日確曾召開董事會，被上訴人並
與會，親自於董事會簽到簿簽名，於會中選任乙○○擔任和德公
司董事長，該董事長變更登記無塗銷之理由等語，資為抗辯。
原審將第一審所為被上訴人敗訴判決部分廢棄，改判如如其上開
聲明(一)、(三)及依被上訴人在原審追加之請求，判決如其上開聲明
(二)，無非以：查和德公司前董事長鍾德亨於九十四年十二月二日
死亡時，被上訴人為公司董事，任期自九十三年七月二十六日起
至九十六年七月二十五日止；又和德公司於九十六年九月十二日
召開股東臨時會，被上訴人亦被選為董事。則被上訴人對於和德
公司於九十四年十二月五日有否召開董事會，及乙○○是否自九
十四年十二月五日起擔任和德公司董事長，迄今仍有所爭執，攸
關和德公司董事會職權行使是否合法生效，此不安之狀態，非經
判決確認，自無以除去。被上訴人提起本件確認之訴具有確認利
益，且有保護必要。次查上訴人乙○○固曾持和德公司九十四年
十二月五日之董事會議事錄，向主管機關辦理董事長變更登記，
惟由該董事會議事錄觀之，僅蓋有乙○○及和德公司公司之大小
章，擔任紀錄之謝月桂則未於紀錄上簽名及蓋章。且證人謝月桂
證稱其並未參加該日之董事會，亦未擔任該會之記錄工作等語，
並有被上訴人所提台灣桃園地方法院公證處認證之聲明書可稽，
堪信被上訴人主張和德公司於九十四年十二月五日並未召開董事
會及選任乙○○為董事長之事實為真實。又和德公司於九十六年
九月十七日之董事會重新選任乙○○為董事長，乙○○與和德公
司間自九十四年十二月五日起至九十六年九月十六日董事長委任
關係亦不存在，從而，被上訴人訴請確認和德公司九十四年十二
月五日董事會決議不存在，乙○○與和德公司間自九十四年十二
月五日起至九十六年九月十六日董事長委任關係不存在，和德公
司塗銷九十四年十二月十二日向經濟部中部辦公室所為董事長變
更登記，應予准許等詞，為其判斷之基礎。
按確認之訴，以確認現在之法律關係為限，已過去之法律關係，
不得為確認之訴之標的。前任董事長之委任關係與後任董事長委
任關係，乃屬不同之法律關係，於新任董事長合法選出後，前任
董事長之委任關係，即因重新改選而被切斷，成為過去之法律關
係。上訴人一再辯稱和德公司已於九十六年九月十七日召開董事
會，合法選任乙○○為董事長，乙○○與和德公司間自九十四年
十二月五日起至九十六年九月十六日止之董事長之委任關係，已
因重新改選而消滅，成為過去之法律關係，被上訴人不得以之為
訴訟標的，而提起確認該董事長委任關係存否云云之訴。原審未
斟酌上訴人此項防禦方法，於判決理由項下說明其何以不足採取
之意見，不無判決理由不備之違法。又確認法律關係之訴，非原
告有即受確認判決之法律上利益者，不得提起之；前項確認法律
關係基礎事實存否之訴，以原告不能提起他訴訟者為限，民事訴
訟法第二百四十七條第一項、第二項定有明文。上述董事長委任
關係存否，於被上訴人在私法上之地位，究有何受侵害危險之不
安狀態存在，而須以確認判決予以除去？且被上訴人既已訴請確
認該董事長委任關係不存在並請求塗銷董事長變更登記，則有否
請求確認和德公司九十四年十二月五日之董事會決議不存在之必
要？原審疏未調查斟酌，遽認被上訴人得為提起，亦嫌速斷。末
查被上訴人訴請塗銷和德公司於九十四年十二月十二日向主管機
關所為董事長變更登記，被上訴人究依何法律關係為請求？係以
何人為被告？其請求權之基礎為何？原審未予推闡明晰，遽行判
決，尤有疏略。上訴論旨，指摘原判決關於其敗訴部分為不當，
聲明廢棄，非無理由。
據上論結，本件上訴為有理由，依民事訴訟法第四百七十七條第
一項、第四百七十八條第二項、第七十八條，判決如主文。
中    華    民    國  九十九  年    九    月    二    日
                      最高法院民事第一庭
                          審判長法官  蕭  亨  國
                                法官  葉  勝  利
                                法官  高  孟  焄
                                法官  黃  秀  得
                                法官  魏  大  喨
本件正本證明與原本無異
                                      書  記  官
中    華    民    國  九十九  年    九    月   十五   日
                                                      Ｑ

司法院資訊處製作；財團法人民間司法改革基金會備份。
